臺灣臺中地方法院民事判決  
110年度簡上字第398號
上  訴  人  陳宛其  

訴訟代理人  吳俊昇律師
被  上訴人  劉秀雅  


訴訟代理人  蔡譯智律師
上列當事人間請求損害賠償事件，上訴人對於民國110年7月28日
本院臺中簡易庭110年中簡字第1727號判決提起上訴，本院於民
國111年3月11日言詞辯論終結，判決如下：
    主  文
原判決關於命上訴人為給付新臺幣10萬元本息部分，及該部分假
執行之宣告，暨訴訟費用之裁判（確定部分除外），均廢棄。
上開廢棄部分，被上訴人在第一審之訴駁回。
第一審（確定部分除外）及第二審訴訟費用，均由被上訴人負擔
。 
    事實及理由
一、被上訴人主張：伊為臺中市葳格國際學校小學部西屯校區（
    下稱葳格小學）之教師，因學生畢業在即，學生家長於伊未
    知情之情況下，自發性在通訊軟體LINE群組中，號召各家長
    出資購買禮物贈與伊，然上訴人非伊任職葳格小學該班家長
    ，於未進行任何查證下，竟意圖散布於眾，基於誹謗之故意
    ，分別於附表所示之時間為附表所示之言論（下稱系爭言論
    ），藉以指摘、傳述足以貶損伊名譽及人格之不實消息，爰
    依民法第18條、第184條第1項前段、第195條第1項規定，起
    訴聲明求為判決上訴人給付新臺幣（下同）50萬元，及自起
    訴狀繕本送達翌日（即民國110年4月14日）起至清償日止，
    按週年利率百分之5計算之利息（原審判命為上訴人應給付
    被上訴人10萬元本息，駁回其餘請求，上訴人就其敗訴部分
    提起上訴。被上訴人就其敗訴部分，則未提起上訴，此部分
    業已確定，不另贅述）。被上訴人答辯聲明：上訴駁回。
二、上訴人則以：原審所定110年7月14日之言詞辯論期日，尚在
    三級防疫期間，伊曾致電法院詢問是否改期，原審回稱已取
    消庭期另訂開庭時間，詎原審竟於上開言詞辯論期日為一造
    辯論判決。又原審依本院110年度中簡字第647號刑事判決（
    下稱另案）認伊對被上訴人成立侵權行為。然伊於另案曾聲
    請轉為通常程序審理卻未獲置理逕為簡易判決處刑，侵害伊
    之審級利益與防禦權，且另案判決有不備理由之違法。另伊
    雖確實發表如附表所示之言論內容，然僅伊與訴外人即葳格
    小學教務主任巫怡嫻間之對話，應受秘密通訊自由之保障，
    且不構成公然、散布於眾。況伊僅要求被上訴人任職學校查
    明有無收禮事實，並已盡合理查證義務，另就被上訴人之行
    為予以合理評價，並無不法等語，資為抗辯。上訴聲明：㈠
    原判決不利上訴人部分廢棄。㈡上開廢棄部分，被上訴人在
    第一審之訴駁回。
三、查被上訴人為葳格小學之教師，於109年間擔任該校606班級
    （下稱系爭班級）導師，然兩造素不相識，上訴人亦非系爭
    班級之家長；上訴人於附表所示之時間有向附表所示之受話
    對象發表系爭言論。後因系爭言論經本院以110年度中簡字
    第647號刑事判決認定上訴人犯誹謗罪，處有期徒刑參月，
    得易科罰金。上訴人不服提起上訴，現由本院110年度簡上
    字第252號刑事案件審理中等情，為兩造所不爭執（見本院
    卷第220頁），堪信為真正。
四、得心證之理由：
　㈠原審為一造辯論判決之程序並無違誤。
　⒈按言詞辯論期日，當事人之一造不到場者，得依到場當事人
    之聲請，由其一造辯論而為判決。民事訴訟法第385條第1項
    前段定有明文。又審判長依職權所定之言詞辯論期日，非有
    重大理由，法院不得變更或延展之，故當事人已受合法之傳
    喚後，雖聲請變更期日，然在法院未予裁定准許以前，仍應
    於原定期日到場，否則仍應認為遲誤，法院自得許由到庭之
    當事人一造辯論而為判決（最高法院110年度台上字第1884
    號裁定意旨參照）。
　⒉查原審依職權指定110年7月14日11時35分為言詞辯論期日，
    並經上訴人收受，有送達證書為證（見原審卷第37頁）。我
    國固因「嚴重特殊傳染性肺炎」（即COVID-19）疫情持續嚴
    峻，經中央流行疫情指揮中心宣布全國COVID-19疫情第三級
    警戒期間至110年7月26日止，惟觀諸中央流行疫情指揮中心
    宣布第三級警戒期間之相關限制措施，佐以司法院制訂之防
    疫指引（見本院卷第23至25頁），規定個案符合遠距視訊（
    包含延伸法庭）之法令及軟硬體設備條件，且能維護當事人
    及關係人合法權益之情形，各級法院仍得開庭。考之本院無
    因天災或其他不可避之事故而不能執行職務，且當事人亦無
    因上開情事而與法院交通隔絕。況上訴人亦未具狀請假（見
    本院卷第133頁），揆諸上開說明，難認上訴人有何不能到
    庭或有不能委任訴訟代理人、複代理人到場之情形。
　⒊上訴人雖抗辯於110年7月9日電詢書記官庭期事宜，經書記官
    表示已經取消庭期，並提出其與另案訴訟代理人之LINE對話
    截圖為證（見本院卷第141頁）。惟觀之上開對話紀錄，僅
    係上訴人與其另案訴訟代理人之對話，並非其與法院之對話
    ，自難以之證明法院已取消庭期，且遍查原審卷證，未有改
    期之通知或公務電話紀錄表。上訴人既未能舉證證明其有何
    未能到庭之正當理由情形，並經法院准許，則其於上開期日
    未遵時到場，原審依到場之被上訴人聲請一造辯論而為判決
    ，於法尚無違誤。
　㈡上訴人之系爭言論未侵害被上訴人之名譽權。
　⒈按言論自由為人民之基本權利，有促進民主政治發展、實現
    多元社會價值之功能。而言論中之事實陳述與意見表達性質
    有異，蓋事實陳述涉及真實與否，具有可證明性。行為人陳
    述之事實如與公共利益相關，為落實言論自由之保障，亦難
    則其陳述與真實分毫不差，祉其主要事實相符，應足當之。
    又行為人所陳述之事實有侵害他人名譽之虞者，如能證明其
    為真實，或雖不能證明為真實，但依其所提證據資料，足認
    行為人已盡其合理查證義務而有相當理由確信其為真實者，
    即難謂有違法性，而令負侵權行為損害賠償責任（最高法院
    96年度台上字第928號、105年度台上字第889號裁判意旨參
    照）查：
　⑴觀之附表編號1至4，乃上訴人向巫怡嫻、教育局指稱被上訴
    人因教導系爭班級，於畢業時要求該班級學生家長送禮，並
    指定禮物等內容，屬事實陳述，揆之前開說明，上訴人應就
    該陳述為事實，或主要事實相符，或其就該陳述已盡合理查
    證義務乙節負舉證責任。
　⑵訴外人即系爭班級之班召張金瑛於109年6月間，在LINE系爭
    班級「優雅606」群組（下稱系爭群組）請家長填寫系爭班
    級紀念品調查單，並表示被上訴人禮物部分，因為其非常喜
    歡旅行，故討論後定案為Rimowa行李箱，總價為3萬8,750元
    ；嗣於同年7月間，張金瑛復在系爭群組通知被上訴人把禮
    物放在其家門口就離開乙節，有系爭群組對話紀錄截圖可證
    （見本院卷第165、167、178頁），故系爭班級贈送上開行
    李箱予被上訴人，而被上訴人事後將上開品牌之禮物交還至
    張金瑛住家門口乙情，首堪認定。
　⑶張金瑛於109年7月9日在系爭群組通知家長，巫怡嫻接到上訴
    人申訴被上訴人強迫系爭班級家長送其三節禮物之情形；嗣
    後被上訴人與巫怡嫻回撥電話予上訴人，上訴人表示是系爭
    班級之家長告訴上訴人要收禮的消息，並強調還有禮物截圖
    等語；系爭班級之不同家長，於系爭群組均提出懷疑，不解
    為何上訴人好像持續知道該群組對話內容等情，有該群組對
    話紀錄可佐（見本院卷第171、173、183至185頁），依上開
    對話內容，可見上訴人均能即時得知系爭群組之動態，且系
    爭群組為系爭班級家長討論贈送禮物之重要及主要平台，則
    上訴人抗辯其消息來源來自系爭班級之家長，因該家長之子
    女將來可能受教於被上訴人，恐遭被上訴人報復，故不能通
    知其到庭作證等詞，尚非無據。是上訴人非完全虛構被上訴
    人收禮之事實，而係本於系爭班級家長實際在系爭班級家長
    群組談話之內容，得知前述選定禮物並送予被上訴人之過程
    ，可見上訴人提出附表1至4之言論，已盡合理查證義務，而
    有相當之理由確信被上訴人收受上開品牌之禮物無誤。
　⑷以故，上訴人所為系爭言論，雖內容為被上訴人要求家長送
    禮，且為被上訴人指定禮物，非與系爭班級自行討論送禮予
    被上訴人之事實分毫不差，然該陳述與被上訴人收禮之主要
    事實相符，尚難認其所述均為子虛。又上訴人雖未能證明其
    陳述被上訴人指定禮物、家長硬性分攤部分為真正。然查，
    贈與他人禮物，是否為受贈人所接受，亦須考量受贈人之喜
    好及意願，雖不以贈送價值高低為斷，然就贈與方而言，贈
    與他人價值越高之禮物，除需付出較高之代價外，亦須考量
    若不為受贈人所喜好及接受，更是徒勞無功，特別是集資贈
    送之情形，若購買之禮物不能退換現金，衍生問題更大，是
    贈與方除有極大把握外，通常即透過各種方式探詢受贈方本
    人之意願較為直接了當。又查，本件系爭班級家長所贈送之
    禮物為Rimowa行李箱，為知名品牌之行李箱，除具有體積較
    大之特徵外，並非一般常見之送禮禮物，更非一般謝師所贈
    送之禮物樣式，縱使系爭班級家長係基於被上訴人非常喜好
    旅遊之因素，決定餽贈此項禮物，亦具有十足之針對性，可
    見上訴人並非無相當之理由，懷疑其係經由被上訴人所指定
    。而系爭班級之家長，僅憑討論被上訴人非常喜好旅遊乙節
    ，即決定贈送上開品牌之行李箱，即可為被上訴人所欣然接
    受，似非無疑。縱使如被上訴人所提出之系爭班級家長事後
    於連署書記載「家長們上網自由決定與登記（6/23-24），
    同時邀請5位家長與班召媽媽討論集體紀念品選擇，最後決
    議選購行李箱，這些討論內容，秀雅老師不在優雅606LINE
    群組裡，老師不知悉」等語（見本院卷第189頁）屬實，姑
    且不論系爭班級家長事後係因被上訴人遭上訴人檢舉，為維
    護被上訴人而為老師不知悉決策送禮之結論，然依上開連署
    書內容，亦僅說明被上訴人未參與購買上開品牌行李箱之討
    論決策過程或曾參與該群組之討論，然老師與家長之接觸或
    對話，並非僅侷限於網路一端，而班召召集家長討論之時，
    何以確定所贈送上開品牌之行李箱必為被上訴人所欣然接受
    ？係基於渠等十足之把握？均非無疑，是上訴人基於此次送
    禮之特性，推稱被上訴人指定禮物乙節，縱使未能提出直接
    之證明，亦非無相當之理由為其確信。另觀之系爭群組有調
    查是否送禮之表單，且對於尚未填寫意願之家長亦會要求表
    態（見本院卷第165至166頁），則少數家長於全班多數家長
    決議送禮之氛圍下，或面臨不易拒絕或難為反對意見之情境
    ，而出於完全自願共同分擔，非無可能，委託上訴人提出檢
    舉之家長，即其中一例，縱使實際上造成被迫參加此次送禮
    之家長，係直接來自班召等家長所為，然上訴人基於本次送
    禮之特性是指定被上訴人所喜好旅遊有關之行李箱，且屬知
    名品牌，送禮之對象為被上訴人老師個人，又遭以贈送謝師
    禮為由，被要求全班學生家長共同硬性分擔之故，指遭被上
    訴人「要求」送禮之說，亦非毫無根據，更難認為未盡合理
    之查證，故難遽認上訴人上開所述，有侵害被上訴人名譽之
    實質惡意。
　⑸復考以被上訴人之身分為教師，教師不得收受學生或家長異
    常的饋贈。對於學生或家長金錢禮物之回報，應表達婉謝之
    意，有上訴人所提全國教師自律公約為憑（見本院卷第291
    頁）；上訴人表達系爭言論對象為被上訴人任職學校之教務
    主任、主管機關臺中市政府教育局，未對無涉之第三人表述
    系爭言論；及依上訴人所為系爭言論語境、脈絡，著重點乃
    認被上訴人身為教師依職業倫理不應收受禮物，其目的在於
    導正私校教師收禮風氣等節，可見上訴人主要針對被上訴人
    收受家長餽贈禮物此事，要求有權處理單位、機關進行調查
    ，其立意不無良善。參酌本件教師收禮事涉及違反教師倫理
    、上訴人基於檢舉教師應依倫理規範行事之目的、其發表言
    論對象為具有調查權限之機關、相關訊息資料來自系爭班級
    之家長等因素，參互以察，堪認上訴人於發表系爭言論前，
    亦根據系爭班級家長群組內容論及贈送被上訴人禮物，已盡
    其合理查證義務，而有相當理由推斷家長送禮、被上訴人收
    受禮物之細節，縱其推論與客觀事實難謂完全相符，然應認
    其本於該確信其為真實，尚無不法可言。況且上訴人此次係
    向葳格小學教務主任及臺中市教育局提出檢舉，係請求該權
    責單位調查被上訴人收受異常餽贈，以導正教育風氣，其目
    的顯屬正當，且值得鼓勵，理應受法律之保護。而葳格小學
    調查過程，卻直接使上訴人與被上訴人對質，此有附表編號
    2之對話內容可查悉，此舉，顯示該校對於檢舉人之保護欠
    週外，其調查內容更侷限於被上訴人是否指示品牌及要求送
    禮等細節，對於教師即使未指示品牌及要求送禮之情，亦不
    應收受學生家長餽贈之異常禮物乙節，卻置之不理，實非妥
    適，是本件若認為上訴人所為之義舉應負妨害名譽侵權行為
    責任，實有欠公允，亦將遭致司法懲罰正當檢舉之批評，及
    助長學校家長餽贈教師異常禮物歪風之譏。
　⒉復按涉及侵害他人名譽之言論，亦可包含意見表達，後者係
    行為人表示自己之見解或立場。以善意發表言論，對於可受
    公評之事，而為適當之評論者，不問事之真偽，均難謂係不
    法侵害他人之權利，況且意見表達乃行為人表示自己之見解
    或立場，屬主觀價值判斷之範疇，無所謂真實與否，在民主
    多元社會，對於可受公評之事，即使施以尖酸刻薄之評論，
    固仍受憲法之保障（最高法院104年度台上字第1091號、98
    年度1129號判決意旨參照）。附表編號1之言論之「被上訴
    人這麼愛收禮，為何不去酒店上班」等語，係上訴人對於被
    上訴人身為教師，卻收受學生、家長餽贈禮物為指摘，事涉
    公益，應屬可受公評之事。則上訴人陳稱以「為何不去酒店
    上班」等語，乃趨使被上訴人脫離教職前往酒店上班，雖其
    措辭尖銳且帶有情緒，惟乃鄙視被上訴人喜好收受餽贈禮物
    之舉如同酒店上班人員一般，應屬上訴人個人主觀價值判斷
    ，縱使令被上訴人不快，仍屬憲法保障言論自由之範疇，難
    謂不法侵害被上訴人之名譽權。
五、綜上所述，被上訴人依民法第18條、第184條第1項前段、第
    195條第1項規定，請求上訴人給付10萬元之本息，為無理由
    ，應予駁回。原審就此部分為被上訴人勝訴之判決，容有未
    洽。上訴意旨指摘原判決此部分不當，求予廢棄改判，為有
    理由，爰廢棄改判如主文第2項所示。
六、本件事證已臻明確，兩造其餘主張、陳述及所提之證據，經
    審酌後認為均不足以影響本判決之結果，爰不逐一論列，併
    此敘明。
七、據上論結，本件上訴為有理由，依民事訴訟法第436條之1、
    第450條、第78條，判決如主文。　　
中　　華　　民　　國　　111 　年　　4 　　月　　1 　　日
                  民事第一庭  審判長法　官  許石慶
　　　　　　　　　　                法  官  廖欣儀
　　　　　　　　　                  法  官  鍾宇嫣
以上正本，係照原本作成。　　　　　　　　　
本件不得上訴。
中　　華　　民　　國　　111 　年　　4 　　月　　6 　　日
                                    書記官

附表：
編號 時間 接受言論對象及方式 言論內容 1 109年7月9日11時29分許 致電予訴外人即葳格小學教務主任巫怡嫻 是被上訴人要求家長送禮，還是3萬8,000元之行李箱，一定是伊指定家長才會送，還要求所有家長硬性分攤，伊前任教於臺中市私立仁國民小學時，即要求家長送LV包，伊這麼愛收禮，為何不去酒店上班等語。 2 109年7月9日13時許 被上訴人於巫怡嫻陪同下，回撥電話予上訴人 上訴人稱被上訴人敢說不知情、敢說沒有指定畢業禮物等語。 3 109年7月9日16時許 致電巫怡嫻 被上訴人班級之家長在LINE群組中有收1,200元，這不是拿來送禮不然是什麼等語。 4 109年7月10日下午前某時許 致電臺中市政府教局 葳格國小有老師收受家長三節禮物，收受4萬8,000元之謝師禮，某張姓家長要求全班家長都要繳交1,200元等語。